臺灣高等法院臺南分院民事判決　九十一年度上字第二九號　Ｊ
　　　上　訴　人　乙　○○○
　　　被　上訴人　甲　○　○
右當事人間請求給付借款事件，上訴人對於中華民國九十年十月三十日臺灣臺南地方
法院第一審判決（九十年度訴字第五八七號）提起上訴，本院判決如左：
      主      文
原判決關於命上訴人給付遲延利息超過自八十一年十二月十四日起算之部分，及該部
分假執行之宣告均廢棄。
右開廢棄部分，被上訴人在第一審之訴及假執行之聲請均駁回。
其餘上訴駁回。
第二審訴訟費用由上訴人負擔。
      事      實
甲、上訴人方面：
一、聲明：求為判決：（一）原判決廢棄。（二）被上訴人在第一審之訴及假執行之
    聲請均駁回。（三）第一、二審訴訟費用均由被上訴人負擔。
二、陳述：除與原判決記載相同者，予以引用外，補稱：
（一）否認被上訴人所為「未清償」之主張。
（二）本件系爭之借款新台幣（下同）二百萬元，上訴人於交付本票後，即以民國八
      十一年十一月十六日彰化銀行第四四六八號倉庫之四百八十二箱洋菸全部，作
      為抵償而發生「代物清償」效力，系爭債務已因清償而消滅。
（三）因第一批借款已抵償完畢，被上訴人方才陸續同意再借款一千三百多萬元，並
      另以其他倉庫四四八二號、四四八三號作為抵償，乃被上訴人於歷經八、九年
      後，又以本票提出本件借款之請求，殊極無理。
（四）兩造原係好友，互相借貸之來往款項很多，被上訴人於本件訴訟中提出作為借
      款憑據之本票，原應交還上訴人而未還，自不得作為本件借款請求之憑據。
（五）關於被上訴人在原審主張之訴外人「林清水」之借款，與本件借款毫不相干，
      原判決之認定將之混入本件訴訟之爭點，殊有不當。
（六）又被上訴人作為起訴之本票，早已法院裁定而取得執行名義確定，不得再重複
      請求，因本票之債務即是本件借款債務，是同一筆債務遭上訴人前後重複請求
      ，原判決對此漏未審酌，顯有不當。
三、證據：除援用第一審所提證據外，並聲請訊問證人楊德榮。
乙、被上訴人方面：
一、聲明：求為判決：（一）上訴駁回。（二）第二審訴訟費用由上訴人負擔。
二、陳述：除與原判決記載相同者，予以引用外，補稱：
（一）上訴人主張以彰化商業銀行八十一年十一月十六日、倉單號碼等四四六八號寄
      存之洋菸抵償系爭借款新台幣二百萬元乙節，與事實不符，被上訴人否認之。
（二）上訴人復稱，苟上訴人未清償系爭款項，被上訴人何竟於八十一年十一月二十
      三日、同年十一月二十五日願再借款一千三百五十餘萬元之理云云。惟查，系
      爭款項之清償期為八十一年十二月十三日，有上訴人簽發本票乙紙在卷可稽，
      是被上訴人尚難期上訴人將來必有拒償之行而拒絕繼續借款，上訴人之抗辯顯
      無理由。
（三）至上訴人提起本訴，與之前聲請本票裁定強制執行乙案，並非同一事件，自無
      重複請求，上訴人執此為由上訴，亦係不諳律法所致。
三、證據：援用第一審所提證據。
丙、本院依職權調閱台灣台南地方法院八十九年度訴字第二五五六號民事卷宗、台灣
    台南地方法院檢察署八十七年度偵字第一五三一號偵查卷宗。
      理      由
一、本件被上訴人起訴主張：上訴人於八十一年十一月十三日向被上訴人借款二百萬
    元，約定月息為二分四，借期為一月，至同年十二月十三日償還；被上訴人已將
    款項匯入上訴人指定其兄即訴外人歐陽令典所有第一銀行善化分行之帳戶，並由
    上訴人簽發到期日為八十一年十一月十三日之同額本票一紙交付被上訴人收執，
    詎上訴人屆期並未返還，為此依消費借貸法律關係提起本訴；上訴人除自認於八
    十一年十一月十三日向被上訴人借貸二百萬元，及簽發同額之本票一紙交付被上
    訴人之事實外，另以：系爭二百萬元借款債務，伊已於同年十一月十六日以彰化
    商業銀行台南分行所屬倉庫，第四四六八號倉單所示之四百八十二箱洋菸交付被
    上訴人抵償，本件借款債務已因代物清償而消滅，且被上訴人據以請求之系爭借
    款債權憑據─本票一紙，業經法院另案裁定確定而取得執行名義，被上訴人提起
    本訴，違反一事不再理原則而無理由等情詞，資為抗辯。
二、被上訴人主張：上訴人於八十一年十一月十三日向被上訴人借款二百萬元，約定
    月息為二分四，借期為一月，至同年十二月十三日償還；被上訴人已將款項匯入
    上訴人指定其兄即訴外人歐陽令典所有第一銀行善化分行之帳戶，並由上訴人簽
    發到期日為八十一年十一月十三日之同額本票一紙交付被上訴人收執，詎上訴人
    屆期並未返還等情，業據被上訴人於原審提出而為上訴人所不爭之匯款單、本票
    等件影本附卷可參（原審法院九十年度補字第二八九號民事卷第七、八頁），且
    為上訴人所是認，堪信被上訴人之主張為真實。
三、上訴人雖抗辯：系爭二百萬元借款債務，上訴人另交付彰化商業銀行台南分行所
    屬倉庫，第四四六八號倉單所示之四百八十二箱洋菸予被上訴人，本件借款債務
    已因代物清償而消滅云云，惟按當事人主張有利於己之事實者，就其事實有舉證
    之責任，民事訴訟法第二百七十七條前段定有明文；又按請求履行債務之訴，原
    告就其所主張債權發生原因之事實，固有舉證之責任，若被告自認此項事實而主
    張該債權已因清償而消滅，則清償之事實，應由被告負舉證之責任者，並經最高
    法院著有二十八年上字第一九二０號判例可資參照；本件上訴人自認收受系爭借
    款二百萬元之事實，則其另主張借款債務已因清償而消滅之有利於己之抗辯，既
    為被上訴人所否認，揆諸前開說明，自應由上訴人就系爭借款債務已清償之事實
    ，負舉證之責。查：
（一）被上訴人於八十一年間，以樂富門企業公司名義，寄託於彰化商業銀行台南分
      行所屬倉庫之物品，合計共有八十一年十一月十六日洋菸四百八十二箱，倉
      單號碼：四四六八號、八十一年十二月一日洋菸三百二十二箱，倉單號碼：
      四四八二號、八十一年十二月二日洋菸五百零一箱，倉單號碼：四四八三號
      乙節，此有彰化商業銀行台南分行於九十年六月十八日，以彰南字第一三八二
      號函檢送之倉單影本三紙附卷（原審九十年度訴字第五八七號民事卷第五七頁
      至第六十頁）可按。
（二）再訴外人俊升商行委託上訴人，自八十一年九月至八十二年一月間向台灣省菸
      酒公賣局（下稱公賣局）高雄分局標購各批次緝私洋菸，其中自八十一年十月
      九日起至八十二年一月間止，除於八十一年十月九日標得第八十批第三次標賣
      之洋菸共十一標，金額達一千八百六十六萬二百二十一元，於八十一年十月二
      十二日標得第八十五批第一次標賣之洋菸共三標，金額達四百一十七萬二千三
      百三十三元，於八十一年十一月十七日標得第八十一批第四次標賣之洋菸共二
      標，金額達三百零三萬八千六百四十元；此外俊升商行另於八十一年十月二十
      六日向公賣局板橋分局標得該分局第九批緝私洋菸，合計數量十萬三千零二十
      七包，價格為三百五十萬二千二百二十二元乙節，此有公賣局高雄分局於九十
      年十月五日，以九０公高局業字第五八０一號函、公賣局板橋分局於九十年十
      月十一日，以九十公板局業字第三六四０號函分別檢送之明細表附卷（原審九
      十年度訴字第五八七號民事卷第一三九頁至第一四三頁、第一五八頁至第一五
      九頁）可按。
（三）又被上訴人除匯款二百萬元予上訴人外，並於八十一年十一月十四日以二百七
      十五萬五千九百五十五元，分三次存入訴外人林清水帳戶者，此亦有被上訴人
      於原審提出而為上訴人所不爭之存款憑條影本三紙附於原審九十年度訴字第五
      八七號民事卷第九六頁可參。
（四）另證人林清水於原審法院九十年九月六日審理時亦到場結證：「（為何被上訴
      人匯這三筆款項給你？）我當時和兩造都認識，有一次上訴人向我借一筆二百
      多萬元的錢，後來我接到這一筆匯款，注意到匯款人不是上訴人，我問上訴人
      ，他說是他叫被上訴人匯給我的，至於他為何叫被上訴人匯款給我，我不知道
      。當時上訴人向高雄關標得洋菸，向我借錢，我要求他將提貨單交給我擔保，
      過了一個月左右，我接到這三筆匯款，但是發現匯款人不是上訴人，我問他為
      何這筆錢不是他匯的，他說是他叫被上訴人匯款給我的，我就將提貨單返還給
      上訴人」等語；即上訴人於原審法院同日審理時亦當庭陳稱：「（八十一年間
      有無向證人林清水借錢？）有，八十一年間曾向公賣局標售洋菸，標得後再向
      證人林清水借貸，後來證人有向我要，我再去向被上訴人借錢」等語明確（原
      審九十年度訴字第五八七號民事卷第一０一頁）。
    綜上，上訴人抗辯：供作系爭二百萬元借款之擔保及抵償之前開四四六八號倉單
    ，係於八十一年十一月十六日簽立，雖上訴人於九十年九月六日在原審提出之答
    辯狀中自陳：系爭四四六八號倉單所示洋菸係其向公賣局高雄分局所標買之第八
    十批第三次共十一標，及第八五批第一次共三標者云云（原審九十年度訴字第五
    八七號民事卷第一六五頁），及證人蔡輝財、楊榮德於原審九十年五月二十二日
    審理時到場供證：確有運送洋菸至彰化商業銀行台南分行所屬倉庫之事實，惟證
    人等對於運作之數量、價值、目的均無所悉，亦據其二人供述在卷（原審九十年
    度訴字第五八七號民事卷第二四頁至第二七頁），自難依證人之證述，而有利於
    上訴人之佐證，是則上訴人自公賣局標得之洋菸是否全部運至彰化商業銀行台南
    分行所屬倉庫寄託存放，未據上訴人提出進一步之證據資料以資憑據，已難盡信
    ；且上開倉單亦僅載明進倉洋菸之數量，至於品牌、價格則均未記載，而洋菸之
    價格，每隨其品牌而有所不同，衡情，尚難僅以倉單上關於洋菸數量之記載，據
    以推算該批洋菸價格之高低；更且依上訴人抗辯系爭四四六八號倉單所示洋菸係
    其向公賣局高雄分局所標買之第八十批第三次共十一標，及第八五批第一次共三
    標者，換算其標構之洋菸價額達二千二百八十三萬二千五百五十三元（00000000
    +0000000=00000000)，其價值甚高，乃上訴人竟陳稱以之供作系爭二百萬元借款
    債務之擔保，因被上訴人事後不願返還而以之抵償系爭債務云云，核與常情大相
    違背，委不足採。參以上訴人亦自承向訴外人林清水借款，並請求被上訴人匯款
    二百七十五萬五千九百五十五元予林清水之事實，並經證人林清水證述在卷，且
    被上訴人代償之日期為八十一年十一月十四日，與上訴人自陳與系爭二百萬元借
    款債務相抵，於同年十一月十六日簽立之上開四四六八號倉單，時間相近，價額
    亦相當等情以觀，被上訴人據以主張上開四四六八號倉單所示洋菸，實係償還被
    上訴人代償上訴人積欠訴外人林清水之另筆借款債務者，與事理相符，應堪肯認
    。此外上訴人並未提出其他積極事證足資證明系爭二百萬元之借款業經清償或代
    物清償而消滅之證據，其空言抗辯，委不足採。
五、上訴人復抗辯：被上訴人提起本訴違反一事不再理原則云云；惟按訴訟法上所謂
    一事不再理之原則，乃指同一事件已有確定之終局判決者而言。其所謂同一事件
    ，必同一當事人就同一法律關係而為同一之請求，若此三者有一不同，即不得謂
    為同一事件，自不受確定判決之拘束（最高法院十九年上字第二七八號判例參照
    ）；查：本件被上訴人固於八十七年六月八日，以系爭上訴人於八十一年十一月
    十三日簽發，到期日為同年十二月十三日，面額二百萬元之本票一紙，向原審法
    院聲請為本票裁定，經原審法院以八十七年度票字第二九四三號裁定准予強制執
    行後，被上訴人執該確定裁定為執行名義，再向原審法院聲請以八十九年度執字
    第二五三一九號強制執行事件，對於上訴人之財產為強制執行，嗣上訴人則以系
    爭本票之請求權已罹消滅時效為由，提起債務人異議之訴，原審法院再以八十九
    年度訴字第二五五六號判決：「原審法院八十九年度執字第二五三一九號給付票
    款強制執行事件所據之執行名義即原審法院八十七年度票字第二九四三號本票裁
    定，不許對上訴人強制執行」確定等情，業據本院依職權調取原審法院八十九年
    度訴字第二五五六號債務人異議之訴民事卷宗查明屬實，有上開民事卷宗在卷可
    參。姑不論本票准予強制執行之確定裁定，係屬非訟事件性質，並非確定之終局
    判決，原不具確定當事人間債權、債務之實體法律關係之既判力，即本件被上訴
    人據以起訴請求之訴訟標的法律關係為「借款返還請求權」，與前開原審法院八
    十七年度票字第二九四三號確定裁定，非屬同一事件，亦與原審法院另案八十九
    年度訴字第二五五六號債務人異議之訴之訴訟標的，為債務人之異議之訴請求權
    者有異，乃上訴人抗辯本件業經被上訴人另案裁定確定，取得執行名義，遽認被
    上訴人違反「一事不再理」原則云云，亦無足採。
六、第按給付有確定期限者，債務人自期限屆滿時起，負遲延責任。遲延之債務，以
    支付金錢為標的者，債權人得請求依法定利率計算之遲延利息，民法第二百二十
    九條第一項、第二百三十三條第一項前段分別定有明文；本件借款債務之清償期
    既為八十一年十二月十三日，則上訴人於當日下午十二時以前既仍得為給付，自
    無令其負遲延責任可言，被上訴人主張上訴人應自系爭借款清償日起算法定遲延
    利息云云，就超過八十一年十二月十四日部分（即八十一年十二月十三日當日之
    利息部分）即有未合。
七、綜上所述，本件被上訴人主張上訴人向伊借款二百萬元，約定於同年十二月十三
    日償還，惟屆期迄未清償者，尚屬可採，上訴人抗辯上開借款債務已因代物清償
    而消滅云云，與事實不符，則無足採；從而被上訴人本於借款返還請求權，請求
    上訴人給付被上訴人二百萬元，及自遲延之日即八十一年十二月十四日起至清償
    日止，按週年利率百分之五計算之利息者，核無不合，應予准許，逾此則為無理
    由，應予駁回。原審就上開應准許部分，判命上訴人如數給付，並依兩造之聲請
    酌定相當擔保金額，分別准予假執行及免為假執行之宣告，經核並無不合，上訴
    意旨指摘原判決不當，求予廢棄改判，非有理由，應予駁回。至於上開不應准許
    部分，原審未予盡察，為上訴人敗訴之判決，自有未洽，上訴意旨指摘原判決此
    部分不當，求予廢棄改判，為有理由，自應由本院予以廢棄改判如主文第二項所
    示。
八、本件事證已臻明確，上訴人聲請再次訊問證人楊德榮，因證人楊德榮於原審法院
    審理時已到場供證詳盡，別無再次訊問必要，乃上訴人猶聲請再次訊問者，即無
    必要，此外兩造其餘攻擊防禦方法，於判決之結果並無影響，爰勿庸一一論述，
    併予敘明。
九、據上論結，本件上訴為一部有理由，一部無理由，依民事訴訟法第四百五十條、
    第四百四十九條第一項、第七十九條但書，判決如主文。
中　　　華　　　民　　　國　　九十一　　年　　　五　　　月　　 十四　　 日
                            臺灣高等法院臺南分院民事第二庭
~B1審判長法官　吳　　志　　誠
~B2　　　法官　李　　素　　靖
~B3　　　法官　李　　文　　賢
右為正本係照原本作成。
上訴人如對本判決上訴，須於判決送達後二十日內向本院提出上訴狀；未表明上訴理
由者，應於上訴後二十日內向本院提出理由書。
被上訴人不得上訴。
中　　　華　　　民　　　國　　九十一　　年　　　五　　　月　　 十六　　 日
~B法院書記官　劉　　清　　洪
